【裁判字號】    99,台上,5942
【裁判日期】    990930
【裁判案由】    妨害性自主
【裁判全文】
最高法院刑事判決            九十九年度台上字第五九四二號
上  訴  人  甲○○
選任辯護人  桑銘忠律師
上列上訴人因妨害性自主案件，不服台灣高等法院台中分院中華
民國九十七年五月七日第二審判決（九十六年度上訴字第四六０
號，起訴案號：台灣台中地方法院檢察署九十五年度偵字第一五
六五０號），提起上訴，本院判決如下：
    主  文
原判決撤銷，發回台灣高等法院台中分院。
    理  由
本件原審認定上訴人甲○○有原判決事實欄（下稱事實欄）一所
載對於十四歲以上未滿十六歲之Ａ女（代號00000000，真實姓名
及年籍均詳卷）為性交，另有事實欄二所載連續二次對於十四歲
以上未滿十六歲之Ｂ女（代號00000000，真實姓名及年籍均詳卷
）為猥褻行為之犯行，因而撤銷第一審關於上訴人被訴對於Ａ女
性交部分諭知無罪及關於上訴人對於Ｂ女為猥褻行為部分所為科
刑之判決，均改判論處上訴人對於十四歲以上未滿十六歲之女子
為性交、連續對於十四歲以上未滿十六歲之女子為猥褻之行為罪
刑（分別處有期徒刑二年，減為有期徒刑一年；有期徒刑十月，
減為有期徒刑五月。應執行有期徒刑一年三月），固非無見。
惟查：(一)、有罪判決書之事實欄，為判斷適用法令當否之準據，
應將法院認定該當犯罪構成要件之事實，翔記於事實欄，始足判
斷其適用法令是否正當；且應於理由內逐一說明其憑以認定之證
據，使事實認定與理由說明，互相適合，方為合法。倘若事實未
有記載，而理由加以說明，或事實認定與理由說明，不相一致，
或事實認定與所採之證據不相適合，按諸刑事訴訟法第三百七十
九條第十四款規定，均為判決所載理由矛盾，其判決當然違背法
令。又刑法第二百二十七條第三項、第四項所定對於十四歲以上
未滿十六歲之男女為性交、猥褻行為者，以行為人與被害人雙方
合意為性交、猥褻之行為者為限。而刑法於民國八十八年四月二
十一日經修正公布，將第二百二十一條第一項「對於婦女以強暴
、脅迫、藥劑、催眠術或他法，至使不能抗拒而姦淫之者，為強
姦罪。」、第二百二十四條第一項「對於男女以強暴、脅迫、藥
劑、催眠術或他法，至使不能抗拒而為猥褻之為者，為強制猥褻
罪。」之規定，分別修正為「對於男女以強暴、脅迫、恐嚇、催
眠術或其他違反其意願之方法而為性交者。」、「對於男女以強
暴、脅迫、恐嚇、催眠術或其他違反其意願之方法，而為猥褻之
行為者。」亦即修正後強制性交、猥褻罪之成立，並不以被害人
已至不能抗拒為必要，祇須行為人係以所列舉或其他違反被害人
意願之方法而達性交、猥褻目的者，均屬之。本件關於上訴人對
Ａ女為性交行為、對Ｂ女連續二次為猥褻行為，是否經Ａ女、Ｂ
女同意？抑或上訴人違反Ａ女、Ｂ女之意願而為？原判決事實欄
內就此均未予記載，此攸關上訴人各該行為究應成立強制性交、
猥褻罪或對於十四歲以上未滿十六歲之女子為性交、猥褻行為罪
之認定。原審未深入究明，致此部分事實仍有不明，本院無從為
適用法律當否之判斷，自有違誤。(二)、關於上訴人對Ａ女為性交
行為部分，原判決援引Ａ女於第一審及原審審理中之證詞，於事
實欄一認定：上訴人於九十三年四月間，帶同Ａ女至花蓮遠雄悅
來飯店（下稱悅來飯店）住宿，於房間內，以按摩為由，脫去Ａ
女衣服，將生殖器插入Ａ女陰部，對其性交一次得逞等情（見原
判決第一頁倒數第六行至第三行）。惟於理由欄一之(一)所引Ａ女
於原審證述：「他（指上訴人）有載我到海洋公園附近的一家遠
雄悅來大飯店，其有摸我胸部，且用其下體摩擦我的下體，其下
體有進入我的下體裡面，我覺得很痛……，當時我沒有講什麼，
我只有一直亂動。（當時是否願意與被告發生性關係？）不是。
……」等語（見原判決第三頁第十七行至第二十二行，審判筆錄
見上訴卷第五頁反面）。如果Ａ女所證屬實，上訴人於九十三年
四月間，在悅來飯店房間內撫摸Ａ女胸部，且對Ａ女為性交行為
，似係違反Ａ女之意願而為，而屬上開條項所定之強制性交行為
。則原判決依憑Ａ女之前揭供述，認上訴人係犯刑法第二百二十
七條第三項之對於十四歲以上未滿十六歲之Ａ女為性交行為，自
有證據上之理由矛盾之違法。(三)、關於上訴人連續二次對Ｂ女為
猥褻行為部分，原判決援引Ｂ女於第一審審理中之證詞，於事實
欄二認定：(1)上訴人於九十四年二月十七日，帶Ｂ女至「夏卡爾
汽車旅館」，叫Ｂ女至浴缸泡澡，其隨後亦進入浴缸內與Ｂ女共
同泡澡，且以雙腳環抱住Ｂ女身體，並以生殖器頂住Ｂ女之臀部
而對Ｂ女為猥褻行為；(2)上訴人於同年四月十六日，帶Ｂ女至同
上汽車旅館內，在床上以為Ｂ女按摩為由，跨坐在Ｂ女背上，以
其生殖器自後摩擦Ｂ女之臀部而對Ｂ女為猥褻行為等情（見原判
決第二頁第四行至第十三行）。惟於理由欄一之(二)所引Ｂ女於第
一審證述：「（九十四年二月十七日下午四、五點許）他（指上
訴人）原本在浴室外的房間，我在淋浴時，有發現他從門那邊偷
看我洗澡，後來我坐在浴缸泡澡，他就脫光衣服走進來，然後他
就先淋浴，因為我沒穿衣服，所以我不敢起身。後來他就坐在浴
缸裡，就在我身後，以腿環住我的身體。他用手幫我按摩背部，
他的生殖器有頂到我的臀部，我很害怕，……我只有用手抱住並
夾住自己身體，……，我用手抱住胸部，所以他沒有摸到我的胸
部。」、「（九十四年四月十六日）他（指上訴人）……叫我趴
在床上並跨坐在我背上，他的下半身沒穿內褲，他的生殖器官就
頂在我的臀部，我有跟他講說，老師你的那個東西頂到我，我講
了二、三次，但是他都沒有停……。他又問說要不要進行性行為
，我說不要。……。後來我跟他講好幾次不要後，他就起來……
」等語（見原判決第五頁第五行至第十二行，第六頁第三行至第
十行）。如果Ｂ女所證均屬實，上訴人於九十四年二月十七日、
四月十六日兩次對Ｂ女為前述猥褻行為，似均違反Ｂ女之意願，
而屬上開條項所定之強制猥褻行為。則原判決依憑Ｂ女之前揭證
詞，認上訴人就此部分係犯刑法第二百二十七條第四項之對於十
四歲以上未滿十六歲之Ｂ女為猥褻行為，亦有證據上理由矛盾之
違法。(四)、被害人就其被害事實所為之陳述，係使其所指之加害
人受刑事訴追為目的，其與加害人即被告在訴訟利害關係上，處
於絕對相反之地位，故被害人以證人身分就其被害事實予以陳述
，如其陳述本身無瑕疵可指，仍不得作為有罪判決之唯一依據，
須有足夠之補強證據擔保其陳述之內容確實與事實相符，達於一
般人均能確信其為真實而無合理懷疑之程度，始得採為斷罪之證
據。而所謂補強證據，固不以證明犯罪構成要件之全部事實為必
要，但必須與該被害人關於被害情形之指證，具有相當程度之關
聯性為前提，該補強證據經與被害人之指證綜合判斷，達於一般
人均不致有所懷疑，而得確信被害人之指證為真實者，始足當之
。本件原判決認定上訴人有對於十四歲以上未滿十六歲之Ａ女為
性交之犯行，係以Ａ女之陳述為其主要論據，惟上訴人始終堅詞
否認有上開犯行，原判決雖以證人即上訴人之學生乙○○母親丙
○○於原審證稱：九十三年三、四月間確曾贈送花蓮遠雄悅來大
飯店之住宿券一張予上訴人等語，資為Ａ女指述為可採之佐證（
見原判決第四頁第八行至第十行）。然丙○○前述證詞，似僅能
證明有贈送上訴人一張遠雄悅來飯店之住宿卷之事實，核與上訴
人有無對Ａ女為性交行為之待證事實，似欠缺必然之關聯性。則
丙○○上開證詞能否作為Ａ女指證上訴人之犯罪事實為真實之補
強證據，即非無研求餘地。乃原審並未進一步調查有無其他補強
證據，即遽依上開陳述為論處上訴人對於十四歲以上未滿十六歲
之Ａ女為性交罪刑之基礎，尚嫌速斷，不足以昭折服，難謂無調
查職責未盡之違背法令。(五)、學校或主管機關處理校園性侵害或
性騷擾事件，除依相關法律或法規規定通報外，並應將該事件交
由所設之性別平等教育委員會調查處理。性別平等教育委員會調
查完成後，應將調查報告及處理建議，以書面向其所屬學校或主
管機關提出報告。性別平等教育法第二十一條、第三十一條第二
項分別定有明文。有鑑於調查處理違反性別平等教育法規定或校
園性侵害或性騷擾事件之性別平等教育委員會或調查小組，依性
別平等教育法規定均應具有性別平等意識及相關專業能力，因其
調查報告已符合專業、公正及中立之要求，故於同法第三十五條
第二項明定：「法院對於前項事實之認定，應審酌各級性別平等
教育委員會之調查報告。」。本件原判決事實欄一、二所載上訴
人對Ａ女為性交一次、對Ｂ女為猥褻行為二次之事實，因屬校園
性侵害事件，台中市立○○高級中學（機關全名詳卷）於九十五
年五月間，業已交由該校性別平等教育委員會成立調查小組依前
揭規定進行調查處理，該委員會調查完成後並已提出調查報告及
處理建議，此有該委員會之「校園性騷擾及性侵害申訴案件調查
報告」並附相關會議及訪談紀錄等資料在卷可稽（見偵查卷第八
十三頁至第一三九頁）。乃原判決於本件犯罪事實之認定，疏未
審酌前述調查報告，亦未於理由內說明不予審酌之理由，自有理
由不備之違法。(六)、證人以聞自被害人本人在審判外之陳述作為
內容所為之轉述，屬於傳聞供詞，縱然具備任意性，因仍屬被害
人陳述之範疇，亦不足作為其所述加害人犯罪事實（即被害人犯
罪後對證人所透露加害人犯罪行為之待證事實）之補強證據。依
原判決理由說明：Ｂ女於第一審審理中之指述，核與證人丁○○
於第一審審理時結證之證詞相符，以資作為Ｂ女指述上訴人對其
為猥褻行為之補強證據（見原判決第四頁第十六行至第七頁第六
行），然其所援引丁○○之證言：「（你問她（指Ｂ女）什麼話
？）問她發生什麼事情？她說老師帶她去旅館。我問她發生什麼
事情嗎？她本來支支吾吾不講，我說你有什麼事情就告訴我們。
然後她說老師帶她去旅館，叫她去洗澡。老師開車載她來嘉義，
有說很累。然後說去旅館洗澡、休息一下。然後叫Ｂ女先去洗澡
，因為她有受傷，說要幫她按摩。然後Ｂ女洗澡的時候，老師也
進來，就這樣」、「（她當時有無說，她被老師猥褻，或是其他
行為？）她沒有說猥褻，只說老師和她在同一個浴缸，可能生殖
器官有碰到她，她說覺得很尷尬。」等語（見原判決第六頁倒數
第四行至第七頁第六行），如果無訛，顯然丁○○並未親自見上
訴人對Ｂ女為猥褻行為，係事後聽自Ｂ女片面轉述。則縱認Ｂ女
事後曾將上訴人對其猥褻之經過情形告知丁○○，或丁○○所為
Ｂ女轉述猥褻之內容與Ｂ女指述之情節相符，在評價上與Ｂ女之
指述無殊，並非另一證據。依上說明，仍不足以作為Ｂ女指述上
訴人有上開猥褻犯行之補強證據。況丁○○之證詞僅提及上訴人
被訴九十四年四月十六日猥褻Ｂ女部分之犯行，此有第一審審判
筆錄可考（見第一審卷第一三０頁至第一三二頁）。則丁○○之
證言得否採為Ｂ女指訴上訴人於九十四年二月十七日對其猥褻行
為之佐證，亦非無疑。是原判決遽採丁○○之前揭證詞為Ｂ女所
為上訴人兩次猥褻Ｂ女行為之指述與事實相符之補強證據，與證
據法則即屬有違。以上或為上訴意旨所指摘，或為本院得依職權
調查之事項，應認有發回更審之原因。又原判決理由欄三不另為
無罪諭知部分，基於審判不可分原則，應併予發回。
據上論結，應依刑事訴訟法第三百九十七條、第四百零一條，判
決如主文。
中    華    民    國  九十九  年    九    月   三十   日
                      最高法院刑事第十三庭
                          審判長法官  賴  忠  星
                                法官  呂  丹  玉
                                法官  吳      燦
                                法官  葉  麗  霞
                                法官  蔡  國  在
本件正本證明與原本無異
                                      書  記  官
中    華    民    國  九十九  年    十    月    五    日
                                                      V

司法院資訊處製作；財團法人民間司法改革基金會備份。
